【裁判字號】    98,訴,527
【裁判日期】    981119
【裁判案由】    損害賠償等
【裁判全文】
臺灣嘉義地方法院民事判決               98年度訴字第527號
原      告  拓亞商事有限公司
                        107.
法定代理人  乙○○
訴訟代理人  丙○○
                        3號
被      告  怡良實業有限公司
                        樓
法定代理人  甲○○
                        號
                        樓
訴訟代理人  丁○○
上列當事人間請求損害賠償等事件，本院於民國98年11月5 日言
詞辯論終結，判決如下：
    主  文
被告應給付原告新臺幣柒萬元，及其中新臺幣肆萬元自民國九十
八年七月十三日起，其中新臺幣參萬元自民國九十八年七月二十
三日起至清償日止按年息百分之五計算之利息。
原告其餘之訴駁回。
訴訟費用由被告負擔百分之十三，餘由原告負擔。
本判決第一項得假執行。
原告其餘假執行之聲請駁回。
    事實及理由
壹、程序方面：
一、按訴狀送達後，原告不得將原訴變更或追加他訴。但擴張或
    減縮應受判決事項之聲明者，不在此限；原告於判決確定前
    ，得撤回訴之全部或一部，但被告已為本案之言詞辯論者，
    應得其同意。民事訴訟法第255 條第1 項第3 款、第262 條
    第1 項分別定有明文。查本件原告起訴時原列怡良實業有限
    公司與丁○○為共同被告，主張其等應連帶返還原告新臺幣
    （下同）70,060元，及其中40,030元自民國98年7 月13日起
    、其中30,030元自98年7 月23日起，均至清償日止，按年息
    百分之5 計算之利息；並應連帶賠償原告466,875 元及自98
    年8 月28日起至清償日止，按年息百分之5 計算之利息，嗣
    於訴訟進行中，因未能取得明示丁○○需負連帶債務之證據
    ，乃於98年9 月28日以民事更正狀撤回丁○○部分。另於98
    年11月5 日言詞辯論時，並當庭撤回請求返還之定金70,060
    元其中60元之匯費之請求，變更聲明為請求被告怡良實業有
    限公司應給付原告70,000元，及其中40,000元自98年7 月13
    日起、其中30,000元自98年7 月23日起，均至清償日止，按
    年息百分之5 計算之利息，並經被告同意。經核原告所為，
    與上揭規定並無不合，應予准許。
貳、實體方面：
一、原告起訴主張：緣原告前於民國98年7 月10日以注文書向被
    告訂製「鋁箔保冷袋附折疊椅兩張」為一組計算單位之貨品
    （下稱系爭貨品）計2,500 組，每組議定價金225 元，合計
    總價款562,500 元（下稱系爭買賣契約），經被告公司負責
    人甲○○之友丁○○於注文書上簽名確認，並在備註欄批註
    約定交易條件即要求原告先行支付定金12萬元，收到定金後
    21天交貨300 組（第一期次）、收到定金後28天交貨700 組
    （第二期次）、收到定金後36天交貨1500組（第三期次），
    以上價格不含包裝運雜費用後回文，原告旋即依約於98年7
    月13日經由兆豐國際商業銀行匯款至丁○○於國泰世華銀行
    逢甲分行帳號000000000000號收訖，依民法第248 條規定，
    被告收受定金，原告亦接受在工廠交貨等價格條件，兩造買
    賣契約於其時即告成立，被告即應於98年8 月2 日交第一期
    次貨、98年8 月9 日交第二期次貨、98年8 月17日交第三期
    次貨，嗣後被告通知再追加3 萬元定金，原告唯恐被告生產
    困難影響交貨遲延，亦依要求於98年7 月23日經由兆豐國際
    商業銀行匯款至丁○○於國泰世華銀行逢甲分行帳號000000
    000000號收訖。詎屆至三期次交貨期，被告竟不通知交貨，
    經原告屢次催討均置之不理，顯然違約，致使原告欲交付量
    販店、大賣場之貨物無法如期交貨而遭解除雙方買賣契約，
    並遭受罰款賠償，除商譽、信用遭受重大損害，應得營業利
    益全部無法賺取外，尚因本件買賣衍生營業費用，如郵電費
    開支、精神耗損等損害，原告迫於無奈，遂於98年8 月18日
    與被告簽立終止採購協議書，同時要求被告應即返還定金15
    萬元，此經丁○○簽署並回傳原告公司確認無誤，雙方解除
    契約之意思應為明確，未料被告一再延遲返還定金，原告乃
    於98年8 月21日以郵局第00173 號存證信函催告限於三日內
    以現金返還定金，被告仍不為所動，遲至98年9 月18 日 始
    返還部分定金8 萬元，尚積欠7 萬元定金未返還；另系爭買
    賣契約係因可歸責於受定金當事人即被告之事由，致不能履
    行，依民法第249 條第1 項第3 款規定，被告應加倍返還所
    受定金15萬元與原告；再者，原告於98年7 月7 日接受量販
    店大買場購買系爭貨品之訂單，售價總金額879,375 元，扣
    除應付被告貨款總額562,500 元，盈餘利益為316,875 元，
    然卻因被告未依約交貨，致原告受有營利損失，依民法第25
    0 條第2 項但書後段規定，並請求被告應給付因不履行之損
    害賠償金316,875 元，並聲明：(一)被告應給付原告70,000元
    ，及其中40,000元自98年7 月13日起、其中30,000元自98年
    7 月23日起，均至清償日止，按年息百分之5 計算之利息；
    (二)被告應給付原告466,875 元，及自98年8 月28日起至清償
    日止，按年息百分之5 計算之利息；(三)訴訟費用由被告負擔
    ；(四)願供擔保，請准予宣告假執行。
二、被告則以：原告確實曾向被告訂購系爭貨品，而依原告注文
    書記載，交易成立時原告應預付15萬元（約總價額三成）予
    被告作為備料訂金，被告才開始安排生產加工，但原告卻只
    匯款12萬元，屢經被告請求，始於98年7 月23日補足3 萬元
    ，故依約定，第一期次交貨日應為98年7 月23日收到定金後
    21天即98年8 月13日交貨300 組，然原告卻在98年8 月8 日
    八八風災即來電要求交貨，98年8 月10日即傳真要求取消訂
    單終止兩造合約，並要求被告返還已支付之訂金，被告因礙
    於位在布袋之工廠於八八風災後淹水，無法運作，且要求原
    告延遲交貨日未果，乃同意原告終止合約，並同意返還訂金
    ，故先返還其中8 萬元，同意返還餘款7 萬元，被告就系爭
    買賣契約並無違約之情事，況原告終止採購協議書亦未約定
    賠償之細則，原告請求賠償，顯不合理。並答辯聲明：原告
    之訴及假執行之聲請均駁回。
三、兩造不爭執事項：
（一）原告於98年7 月10日以注文書向被告訂製「鋁箔保冷袋附
      折疊椅兩張」為一組計算單位之貨品計2,500 組，每組議
      定價金225 元，合計總價款562,500 元。被告要求原告於
      收到定金後21天交貨300 組、收到定金後28天交貨700 組
      收到定金後36天交貨1500組，以上價格不含包裝運雜費用
      後回傳注文書予原告，買賣契約成立，有注文書影本在卷
      可稽。
（二）原告分別於98年7 月13日及同年7 月23日，經由兆豐國際
      商業銀行匯款12萬元及3 萬元至被告訴訟代理人丁○○於
      國泰世華銀行逢甲分行帳號000000000000號，此有匯款單
      二份在卷可參。
（三）雙方簽立終止採購協議書，約定被告應返還定金15萬元，
      而被告已經返還原告定金8 萬元，尚餘定金七萬元未返還
      。
四、本件之爭點為：（一）原告可否請求被告加倍返還定金？（
    二）原告可否請求被告給付違約金316,875 元？（三）被告
    應否返還定金70,000元？兩造各執一詞，本院經查：
（一）原告不得請求被告加倍返還定金
  1.按訂約當事人之一方，由他方受有定金時，推定其契約成立
    。又契約因可歸責於受定金當事人之事由，致不能履行時，
    該當事人應加倍返還其所受之定金。民法第248 條、第249
    條第3款分別定有明文。
  2.原告傳真予被告之注文書下方P.S 欄第四項，載明「交易條
    件訂金，交易成立時本公司預付新台幣15萬元予貴公司作為
    備料訂金」，此有注文書在卷可參。足證兩造同意該次交易
    之定金為15萬元無誤。
  3.原告主張當初注文書上定金15萬元是伊所寫，實際下訂時，
    跟被告電話聯絡定金改為12萬元云云，為被告所否認。惟，
    原告分別於98年7 月13日及同年7 月23日，經由兆豐國際商
    業銀行匯款12萬元及3 萬元至被告訴訟代理人丁○○於國泰
    世華銀行逢甲分行帳號000000000000號，此有匯款單二份在
    卷可按。衡情，設若被告同意將注文書上15萬元定金改為12
    萬元，原告又何需於98年7 月23日再次將3 萬元定金匯款被
    告? 足證，被告並未同意定金改為12萬元，原告上開主張，
    顯非真實。兩造之買賣契約，迨98年7 月23日始成立，被告
    之出貨日期，亦應以被告收足定金15萬元之日即98年7 月23
    日起算。
  4.又原告傳真終止採購協議書予被告，表明終止該次買賣，其
    上載明「1.甲方（即原告）有權終止本採購案，乙方（即被
    告）並須返還所收之訂金壹拾伍萬圓整。2.甲方與甲方客戶
    間之損害賠償問題，暫與乙方無涉。3.乙方因本採購案而預
    進之生產原料設備等由乙方自行處置、與甲方無涉。惟甲方
    同意若乙方可於2009年8 月31日前交貨300 組予甲方，甲方
    願以原約定採購單價以現金向乙方購買。餘數亦可另行約定
    交貨日期由甲方現金洽購直至雙方原約定之2500組交貨完畢
    為止。」，其上標示之日期為98年8 月10日，此有兩造提出
    之終止採購協議書在卷可參。原告於民事起訴狀，亦表明於
    98年8 月10日與被告簽立終止採購協議書，惟於本院審理時
    ，空言改稱，因文件被切掉，實際上是98年8 月18日終止契
    約云云（本院98年11月5 日言詞辯論筆錄）為被告所否認，
    並與終止採購協議書上之日期不符。足證，兩造終止契約日
    應係98年8 月10日無誤。
  5.綜上所述，原告於98年7 月23日始交足定金15萬元，則被告
    依注文書上之約定，應於98年7 月23日起21日，交貨300 組
    ，惟原告竟於98年8 月10日傳真終止採購協議書予被告，終
    止該次採購契約，被告對於該採購契約，並無可歸責事由，
    原告不得依民法第249 條第3 款請求被告返還加倍定金。
（二）原告不得向被告請求違約金316,875 元
  1.按當事人得約定債務人於債務不履行時，應支付違約金。違
    約金，除當事人另有訂定外，視為因不履行而生損害之賠償
    總額。其約定如債務人不於適當時期或不依適當方法履行債
    務時，即須支付違約金者，債權人除得請求履行債務外，違
    約金視為因不於適當時期或不依適當方法履行債務所生損害
    之賠償總額，民法第250 條定有明文。
  2.經查，原告傳真被告之注文書P.S 欄載明「交貨期限為2009
    年7 月31日前交付300 組，同年8 月7 日前交付700 組，同
    年8 月15日前交付餘數1500組，若逾期交貨致本公司發生損
    失，概由貴公司負責。」，然遭被告更正為收到定金後21天
    交貨300 組，收到定金後28天交貨700 組，收到定金後36天
    交貨1500組，將注文書回傳原告。足證該次採購契約之交貨
    日期係以被告收受定金日起算，且雙方並未約定違約金之支
    付無誤。
  3.又兩造協議之終止採購協議書，除約定被告需退還定金15萬
    元外，並無違約金之約定，已如前述。且本件係原告於被告
    交貨日尚未屆至前，主動終止採購契約，實難認被告有何債
    務不履行責任。
（三）被告應返還原告定金7 萬元
  1.又當事人於言詞辯論時為訴訟標的之認諾者，應本於其認諾
    為該當事人敗訴之判決，民事訴訟法第384 條定有明文。
  2.被告於該次採購契約收受定金15萬元，惟已返還原告8 萬元
    之事實為兩造所不爭執，被告並同意返還剩餘之7 萬元定金
    （本院98年11月5 日言詞辯論筆錄）則本件原告該部分之請
    求，業據被告為認諾，依上開規定，應為被告敗訴判決。
五、從而，原告請求被告應給付原告7 萬元，及其中4 萬元自98
    年7 月13日起，其餘3 萬元自98年7 月23日起，至清償日止
    ，按週年利率百分之5 計算之利息，為有理由，應予准許。
    又該部分係基於被告認諾而為敗訴之判決，依民事訴訟法第
    389 條第1 項第1 款，應依職權宣告假執行。至於原告請求
    被告賠償損害金466,875 元，及自98年8 月28日起至清償日
    止按週年利率百分之五計算之利息為無理由，應予駁回。
六、本件判決第1 項，係本於被告認諾所為被告敗訴之判決，依
    民事訴訟法第389 條第1 項第1 款之規定應依職權宣告假執
    行。原告雖陳明願供擔保，請准宣告假執行，惟本院仍應依
    職權為宣告假執行之判決。至於原告敗訴部分，其假執行之
    聲請，亦失所附麗，應予駁回。
七、本件事證已臻明確，兩造其餘攻擊防禦方法及未經援用之證
    據，經本院審酌後，核與本件之結論，不生影響，爰不一一
    贅述，併此敘明。
八、據上論結，本件原告之訴為一部有理由，一部無理由，依民
    事訴訟法第389 條第1 項第1 款、第79條，判決如主文。
中    華    民    國    98    年    11    月    19    日
                  民事第二庭    法  官  柯月美
以上正本係照原本作成
如對本判決上訴，須於判決送達後20日內向本院提出上訴狀
中    華    民    國    98    年    11    月    19    日
                                書記官  黃怡禎


司法院資訊處製作；財團法人民間司法改革基金會備份。
